【裁判字號】    91,上易,217
【裁判日期】    920422
【裁判案由】    侵權行為損害賠償
【裁判全文】
臺灣高等法院臺南分院民事判決  九十一年度上易字第二一七號  Ｊ
      上  訴  人  乙  ○  ○
      被 上 訴人  甲  ○  ○.
右當事人間請求侵權行為損害賠償事件，上訴人對於中華民國九十一年六月二十四日
臺灣臺南地方法院九十年度訴字第九七一號第一審判決提起上訴，本院判決如左：
    主      文
原判決除確定部分外關於命上訴人給付超過新台幣玖萬捌仟壹佰陸拾伍元部分暨訴訟
費用部分之裁判均廢棄。
右廢棄部分，被上訴人在第一審之訴駁回。
其餘上訴駁回。
第一、二審訴訟費用除確定部份外，由上訴人負擔百分之十；餘由被上訴人負擔。
    事      實
甲、上訴人方面：
一、聲明：求為判決：（一）原判決廢棄。（二）被上訴人在第一審之訴駁回。（三
    ）第一、二審訴訟費用由被上訴人負擔。
二、陳述：除與原判決記載相同者，茲引用之外，補稱：
（一）被上訴人喝酒在前，逆向行駛在後，事發當日至今為何無法提出酒測證明。事
      發當時並無員警與被上訴人接觸，台南縣警察局學甲分局所提出公文，竟指被
      上訴人無酒精反應，上訴人質疑當日酒測報告之時間、日期是否相符。
（二）原審法院交通庭以筆錄上紀錄向左行駛文字判決上訴人敗訴，然上訴人所駕之
      車停道路右側要向前行駛應靠左或靠右？判決書上指出上訴人佔用被上訴人車
      道，然當時路面寬度多少？如當時高速行駛無剎車，為何右側車門無損（有照
      為證），足以證明當時是停車狀態。反之，被上訴人當時是高速行駛（斜穿路
      面），因此才停倒於右側路面，因此台灣省肇事鑑定委員會才鑑定上訴人無肇
      事原因。
（三）請查證被上訴人是否有機車駕照。如果被上訴人行車能遵守交通規則，本件車
      禍應不會發生。案發至今被上訴人為何一直無法提出酒側證明，當時員警為何
      延誤採證時機，被上訴人只是口頭聲明沒有喝酒即無法讓人信服。
（四）台灣省肇事鑑定委員會之鑑定報告，難道比台南縣鑑定報告不專業？上訴人要
      求「以電腦動畫、科學專業鑑定以求公正」，並援用上訴人於原審審理時所提
      出三張車損照片重新鑑定。足以證明台灣省肇事鑑定委員會之鑑定結果「指被
      上訴人斜穿過路面，以致撞倒在路面右側」為真。
（五）被上訴人當時逆向行駛，上訴人當時在警局有做酒精檢測，為何沒有做被上訴
      人的酒精檢測。警員當時跟上訴人說被上訴人昏迷不醒，要等被上訴人醒過來
      後再做酒精檢測。
（六）上訴人高中畢業，之前在做水產生意，上訴人現已結婚，太太是家庭主婦，然
      上訴人現在以打零工維生，養育五個小孩，現住房子係租的。
三、證據：援用第一審所提證據。
乙、被上訴人方面：
一、聲明：求為判決：（一）上訴駁回。（二）第二審訴訟費用由上訴人負擔。
二、陳述：除與原判決記載相同者，茲引用之外，補稱：
    被上訴人沒有喝酒，上訴人撞倒被上訴人還離開現場，最後上訴人到警察局報案
    。被上訴人國小沒有畢業，以前是在魚池放魚養殖，太太在照顧孫子，被上訴人
    有二個兒子，二個女孩，其中有一個兒子、女兒已經結婚，房子自己的，魚池是
    向別人承租的，被上訴人現在靠殘廢補助及兒子所給生活費維生。
三、證據：援用第一審所提證據。
丙、本院依職權向臺灣臺南地方法院檢察署調閱八十八年度營偵字第一八一八號過失
    傷害案歷審卷宗，並向佳里綜合醫院、財政部財稅資料中心交通部公路總局嘉義
    區監理所臺南監理站函查。
    理      由
一、本件被上訴人起訴主張：上訴人於民國八十八年十月十七日十二時十五分許駕駛
    車牌號碼Ｃ五－七四０七號自用小貨車，沿台南縣北門鄉雙春村嘉南大橋南端堤
    岸由西往東方向行駛，途經該路段西十八公尺處之無號誌交岔路口時，應注意減
    速慢行作隨時停車準備及注意車前狀況，且依當時情形並無不能注意之情事，竟
    疏於注意而撞及被上訴人之機車，造成被上訴人右大腿、右下腿、右橈骨開放性
    粉碎骨折，右手長拇指伸側肌腱，橈側短腕伸肌腱完全斷裂，右食指伸側肌腱不
    完全斷裂及右膝後十字韌帶斷裂等傷害，為此，依侵權行為之法律關係，請求上
    訴人賠償醫藥費用三萬零一百二十五元、看護費用三萬元、減少勞動能力損失一
    百零七萬二千八百七十四元、精神慰藉金十二萬元，合計一百二十五萬二千九百
    九十九元，及自起訴狀繕本送達翌日起至清償日止，按年息百分之五計算之利息
    之判決。（被上訴人原起訴之聲明為上訴人應給付被上訴人一百二十五萬二千九
    百九十九元，及自起訴狀繕本送達翌日起至清償日止，按年息百分之五計算之利
    息，原審僅判准其中二十一萬五千四百八十元及自起訴狀繕本送達之翌日起算之
    法定遲延利息，而駁回被上訴人其餘請求部份，被上訴人就其敗訴部份，並未上
    訴，已告確定，是本院僅得就上訴人上訴部份即上訴人應給付之二十一萬五千四
    百八十元及自起訴狀繕本送達之翌日起算之法定遲延利息部份為審酌，合先敘明
    。）
二、上訴人則以：上訴人的車速只有四十公里，對於車禍的發生並無過失，係因被上
    訴人酒醉駕車，又逆向行駛，才會肇致本件車禍，車禍當時，伊看到被上訴人正
    行駛在西向東道路之南側，距交叉路口約一個車身，與被上訴人之車子相距約三
    、四十公尺，伊車子停下來後，被上訴人的車子才衝出來，若伊車速七十，又沒
    有停下來，車門一定會有損傷，但車門並無損傷。被上訴人受傷後，首先送到佳
    里醫院，醫生告知傷者很清醒，派出所的警員卻說是昏迷，但上訴人到醫院時，
    警員並未到場，願意依過失比例給付被上訴人所請求之醫藥費用，餘的均不願意
    支付，被上訴人已經可以騎車在堤防上飆車，能跑能跳，開庭時卻要拿柺杖。而
    且被上訴人目前還從事虱目魚養殖業。伊目前沒有工作，在菜市場租屋須負擔五
    千元之房租云云，資為抗辯。
三、被上訴人主張上訴人於八十八年十月十七日十二時十五分許駕駛車牌號碼Ｃ五－
    七四０七號自用小貨車，沿台南縣北門鄉雙春村嘉南大橋南端堤岸由西往東方向
    行駛，途經該路段西十八公尺處之無號誌交岔路口時，與騎乘車號ＭＷＩ－七六
    六號重型機車，沿右側便道由南往北向行駛之被上訴人相撞，其因此受有右大腿
    、右下腿、右橈骨開放性粉碎骨折，右手長拇指伸側肌腱，橈側短腕伸冗腱完全
    斷裂，右食指伸側肌腱不完全斷及右膝後十字韌帶斷裂等傷害之事實，業據被上
    訴人提出重仁骨科醫院醫療費用收據、佳里綜合醫院八十九年五月二十三日（八
    九）佳醫字第八九０四三七號函文、交通事故調查報告表、臺灣臺南地方法院八
    十九年度交易字第一四六號判決、本院八十九年度交上易字第一八二八號判決各
    一份為證，並有照片十二張附於臺灣臺南地方法院刑事警訊卷、台南縣警察局學
    甲分局九十年八月六日學警交字第０九四六九號函附現場圖表及現場照片五張在
    卷可稽。上訴人對於右開時、地與被上訴人騎乘之機車撞擊，被上訴人因此受有
    上述之傷害之事實，亦不爭執，復經本院調閱前開刑事卷件核實無誤，堪信為真
    實。
四、被上訴人復主張：上訴人應注意減速慢行作隨時停車準備及注意車前狀況，且依
    當時情形並無不能注意之情事，竟疏於注意，肇致本件車禍，上訴人有過失等情
    ，上訴人則辯稱：係因被上訴人酒醉駕車，又逆向行駛，才會肇致本件車禍，車
    禍當時，伊看到被上訴人正行駛在西向東道路之南側，距交叉路口約一個車身，
    與被上訴人之車子相距約三、四十公尺，伊車子停下來後，被上訴人的車子才衝
    出來，若伊車速七十，又沒有停下來，車門一定會有損傷，但車門並無損傷云云
    。惟查上訴人對於案發時之駕駛情形先後於刑事中供述不一，警訊中警訊中先供
    稱：當時我由西向東，被上訴人由南往北欲左轉進入堤岸道，我原本靠右行駛，
    欲靠左讓他（即被上訴人）進入堤岸，所以貨車之右前方與機車之右側互撞，當
    時時速約四十公里，因有略踩煞車，所以沒有煞車痕等語；於台灣台南地方法院
    刑事庭審理時則辯稱：我在三、四十公尺遠就看到被上訴人，我認識他，知道他
    要左轉去魚塭，我已經停下來要讓他先行；係被上訴人逆向行駛，直接衝撞伊云
    云。按本件車禍遺於現場之血跡及被上訴人肇事後之機車位置（上訴人之貨車於
    案發後駛離現場）均在由西向東之右側車道上，據被上訴人所陳，車禍發生時，
    伊係停於嘉南大橋堤岸南側車道（即右側車道），則被上訴人左轉而出時，依正
    常之行駛方向，應係靠右行駛（即行駛至西向東之北側車道上），則車禍時，應
    係被上訴人之機車左方與上訴人之小貨車左方互撞，且因撞擊產生之血跡應偏於
    西向東道路之北側，方符合常理，然據上開現場照片及現場圖觀知，本件車禍係
    造成被上訴人所騎乘機車之右前方與上訴人駕駛之小貨車右前方撞擊，而車禍遺
    於現場之血跡及被上訴人所有機車位置均在由西向東之右側車道上（貨車已駛離
    現場），顯與上訴人所辯應產生之撞擊點及血跡位置均不相符。是上訴人辯稱：
    伊行駛在南側（即西向東之右側車道），伊停下來後，被上訴人的車才衝出來云
    云，與常情有違，即無可採。而上訴人曾自承：當時伊先由西向東，被上訴人由
    南往北欲左轉進入堤道，伊原本靠右行駛，欲靠左讓他進入堤岸，所以貨車之右
    前方與機車之右側互撞等語（見本件刑案刑事警訊卷），與車禍現瑒之跡證相符
    ，應堪信為真實可採。又上訴人辯稱伊車已向左轉等語如屬實，則伊所為之措施
    顯有不當，因被上訴人機車左轉後，如正當行駛，應靠右行駛，其行向即為上訴
    人之左側車道，惟上訴人如預測被上訴人會違規靠左行駛，而事先左轉佔用被上
    訴人之車道，將導致被上訴人只能選擇靠左，而此瞬間交會時二車之行向易導致
    錯亂而相撞，是上訴人之駕車行為顯有過失。再依現場無上訴人之煞車痕乙節觀
    之，上訴人於台灣台南地方法院刑事庭及本院刑事庭調查時雖堅稱貨車當時是停
    車狀態，惟伊於警訊中已自承當時僅略踩煞車，再參酌被上訴人之所傷部位及傷
    勢非輕等情，應以上訴人警訊中所言較符合實情，即上訴人行經該交岔路口時，
    並未減速至隨時停車之準備，致與違規之被上訴人互撞等情。參酌刑事卷（警卷
    ）所附道路交通事故調查報告表一份、現場及車損照片七幀，及被上訴人因本件
    車禍所受之傷害，顯見上訴人並未注意車前狀況，且駕車行經無號誌之交岔路口
    時，並未減速慢行，作隨時停車之準備。而按汽車行經無號誌之交岔路口時，應
    減速慢行，作隨時停車之準備，且汽車行駛時，駕駛人應注意車前狀況，道路交
    通安全規則第九十三條第一項第四款及第九十四條第三項分別定有明文。上訴人
    既考領有駕照，伊駕駛汽車，自應加以注意，且依其情況，又無不能注意之情事
    ，竟疏未注意，以致肇事，使被上訴人受傷，上訴人顯有過失，況本件經送台灣
    省台南區車輛行車事故鑑定委員會鑑定結果，亦認定上訴人有肇事次因之過失責
    任，有該委員會八十九年一月十日南鑑字第八八一四二四號鑑定意見書附於台灣
    台南地方法院檢察署八十八年度營偵字第一八一八號偵查卷可考。且臺灣臺南地
    方法院刑事庭八十九年度交易字第一四六號判決、本院刑事判決亦同此認定，而
    判處上訴人拘役三十日，如易科罰金，以三十元折算一日確定，此經本院依職權
    調閱上開刑事卷及相關公共危險等案全卷查核屬實，雖臺灣省車輛行車事故覆議
    鑑定委員會鑑定結果，認定上訴人無過失責任云云，既與上開證據論證結果不符
    ，該覆議結論尚有未洽，不予參酌。故上訴人辯稱：伊就本件車禍並無過失云云
    ，要無可採。被上訴人確因本件車禍致右大腿、右下腿、右橈骨開放性粉碎骨折
    ，右手長拇指伸側肌腱，橈側短腕伸冗腱完全斷裂，右食指伸側肌腱不完全斷及
    右膝後十字韌帶斷裂等情，有上開重仁骨科醫院醫療費用收據佳里綜合醫院八十
    九年五月二十三日（八九）佳醫字第八九０四三七號函文、被上訴人所有中華民
    國身心障礙手冊各一件可考，且為上訴人所不爭執，是上訴人之過失行為與被上
    訴人之傷害間具有相當因果關係。
五、次因故意或過失，不法侵害他人之權利者，負損害賠償責任；汽車、機車或其他
    非依軌道行駛之動力車輛，在使用中加損害於他人者，駕駛人應賠償因此所生之
    損害；不法侵害他人之身體或健康者，對於被害人因此喪失或減少勞動能力或增
    加生活上之需要時，應負損害賠償責任；不法侵害他人之身體者，被害人雖非財
    產上之損害，亦得請求賠償相當之金額，民法第一百八十四條第一項前段、第一
    百九十一條之二、第一百九十三條、一百九十五條分別定有明文。本件上訴人因
    過失致被上訴人受有右開傷害，既經認定，被上訴人自得向上訴人請求損害賠償
    ，爰就被上訴人得請求上訴人賠償之金額，分述如左：
（一）醫藥費部份：被上訴人於原審已提出重仁骨科醫藥費收據為三萬零一百二十五
      元（見原審卷十二頁）及四千五百二十五元（見原審卷第四十二頁），然被上
      訴人僅請求其中三萬零一百二十五元，上訴人亦陳稱願按過失比例負擔醫藥費
      三萬零一百二十五元等語（見原審卷第一三四頁），是被上訴人請求給付醫藥
      費三萬零一百二十五元，於法有據，應予准許。
（二）就減少勞動能力之損失而言：查被上訴人因本件車禍之發生，遭受右側股骨脛
      骨腓骨及右手腕關節（撓尺骨骨折）術後併手功能運動障害（喪失手部生理運
      動範圍三分之一以上者），依勞工保險殘廢給付標準，屬第九等級之殘廢，業
      據本院依職權函詢（被上訴人最後復健之醫院）佳里綜合醫院，該院以九十一
      年十月八日（九一）家醫字第九一一三六七號函附本院上情，有該函附卷足參
      ，其喪失勞動能力達百分之五三點八三。又被上訴人為三十年三月二十日出生
      ，計算至其勞工所得退休之滿六十歲為止，為九十年三月十九日，自本件車禍
      發生日即八十八年十月十七日起算至滿六十歲之九十年三月十九日止，被上訴
      人尚得工作一年五個月又四天，即十七個月又四天。被上訴人雖主張應依每個
      月二萬元計算其基本工資，並提出漁會會員證明為憑，然查，此僅能證明被上
      訴人有加入漁會工會之事實，尚無法為其實際工作資薪之證明，是被上訴人此
      部分之主張，自屬無據，則應依行政院於八十六年十月十六日所發布之基本工
      資為每月一萬五千八百四十元為計算之標準，據此，則被上訴人因本件車禍減
      少之勞動能力所受之損失為十四萬七千零九十元【計算式：（15840Ｘ17＋158
      40 Ｘ4/30＝271392）Ｘ53.83％＝147090元（元以下四捨五入）】，是被上訴
      人請求減少勞動能力之損失在此金額之範圍內，自屬有理，應予准許，逾此部
      分之請求，即屬無據，應予駁回。
（三）看護費部分：被上訴人八十八年十月十七日車禍時，受有右股骨骨折、右脛骨
      腓骨骨折、右撓骨骨折之傷害，同日住於重仁骨科醫院治療，該院施以鋼板固
      定，右下腿因傷巨大，並以外固定器固定。十月十八日，因右手腕骨折，復處
      以鋼針固定，多條伸肌腱縫合，併以石膏模固定，同年十月二十九日出院。復
      於八十八年十二月二十四日再度住院，拔除右下腿外固定器，十二月二十七日
      行觀血整復術，以腸骨行補骨手術，於八十九年一月四日出院等情，有重仁骨
      科九十年十二月四日以（九十）仁字三一五號函文附出院病歷摘要（原審卷第
      一二五至一二七頁）可參，本院審酌被上訴人年事已高，且受傷之部位為手、
      足部，經施以固定器及石膏模固定，則在其拆除固定器及石膏模前，行動必定
      不便，需人照料，是認被上訴人主張其自八十八年十月七日起至八十九年一月
      四日拆除固定器前需人全日照護等情，應為真實可採。又查，被上訴人自發生
      車禍以來，均由其親屬照顧，並無現時看護費之支付，但仍應認其受有相當看
      護費之損害，得向上訴人請求賠償，蓋被害人因受傷，而由親屬或配偶代為照
      顧生活起居，固係出於親情之故，但親屬看護所付出之勞力，並非不能評價為
      金錢，只因兩者身分關係密切而免除支付義務，此種親屬基於身分關係之恩惠
      ，自不能加惠於加害人，故應衡量比照僱用他人看護之情形，認為被害人受有
      相當親屬看護費用之損害，得向加害人請求，方屬公平合理。復參酌現時一般
      國內家庭僱用看護之支出一小時約計一百元，被上訴人既係由親屬看護，並未
      請特別看護則看護費之計算依據，自不得超過職業看護之費用，被上訴人主張
      依每個月二萬元為其看護費用之依據，並未超出此範圍，自屬合理，則自八十
      八年十月七日起至八十九年一月四日止，共二個月又二十九日，則被上訴人請
      求三萬元之看護費用未逾其得請求之五萬九千三百三十三元【20000ｘ2＋（20
      000/30ｘ29）＝59333 （元以下四捨五入）】之範圍，自屬合理，應予准許。
      被上訴人雖主張其自八十九年一月五日起至九十年一月四日止，均需家屬全日
      照護云云，然原審法院詢問結果，重仁骨科覆以：『被上訴人最後一次看診為
      八十九年三月二十三日，其所受傷勢可能導致某種程度之不便，但尚未達到需
      專人照顧方能行動』等字樣（見重骨科診所上開函文）；佳里醫院亦覆以：『
      就病患整體而言，須人照顧可依病人本身肌力狀況，約可負載半日之動』等字
      樣（見原審卷第一二八至一三○頁佳里綜合醫院九十年十二月二十四日（九十
      ）佳醫字第九０一八七七號函），據此，可認被上訴人於出院後行動雖有不便
      ，惟尚未達須人照護之程度，從而，其請求此期間之看護費，自屬無據，應予
      駁回。
（四）精神慰撫金部分：查被上訴人國小沒有畢業，以前是在魚池放魚養殖，太太在
      照顧孫子，被上訴人有二個兒子，二個女孩，其中有一個兒子、女兒已經結婚
      ，房子自己的，魚池是向別人承租的，被上訴人現在靠殘廢補助及兒子所給生
      活費維生，有兩地號土地及一棟房屋。上訴人高中畢業，之前在做水產生意，
      上訴人現已結婚，太太是家庭主婦，然上訴人現在以打零工維生，養育五個小
      孩，現住房子係租的，有名下有兩輛車子，分據兩造陳明，並經本院依職權函
      財政部財稅資料中心查詢兩造財產歸戶資料，由財政部財稅資料中心以九十一
      年十一月三日資五字第九一一七二三二三號函覆本院。本院審酌上情，並斟酌
      被上訴人為三十年三月二十日出生，於本件車禍發生之時，已五十八歲，年事
      已高，因遭此車禍，使其原本漸弱之身體機能益加受損，失去某程度之勞動能
      力，當然受有心理上、精神上之損害，而上訴人為五十三年一月二日出生，三
      十八歲，正屬壯年，並無其他財產及兩造過失之程度等情，認被上訴人主張其
      精神上慰撫金之數額在十二萬元之範圍內，核屬公允，逾此部分之請求，即屬
      無據，不應准許。
六、再按損害之發生或擴大，被害人與有過失者，法院得減輕賠償或免除之，民法第
    二百十七條第一項定有明文。查，本件車禍之發生，固因上訴人行經無號誌交岔
    路口時，未注意減速慢行作隨時停車準備及注意車前狀況，撞及被上訴人之機車
    ，惟查，被上訴人所騎乘之機車係行駛於台南縣北門鄉雙春村嘉南大橋南側便道
    ，該便道為一單行道（見上開現場圖表），上訴人逆向行駛，顯係嚴重違反行車
    之方向，致原本依正常車道行駛之上訴人反應不及，撞及被上訴人，則被上訴人
    之逆向行駛應為本件肇事主要原因，本院斟酌上情，認上訴人應負擔百分之三十
    之責任為適當。上訴人雖另辯稱：被上訴人係酒後駕車，方為本件肇事之原因云
    云，然上訴人就此部分並未提出任何證據以實其說，而經原審法院向台南縣警察
    局學甲分局函詢結果，其覆以：『  (三)員警抵達醫院探視陳君（即被上訴人）
    傷勢，因與陳君交談對方言神並無飲酒之狀態且未聞有酒味，故未對陳君作酒精
    測試』等字樣（見該局上開函文），且佳里綜合醫院亦表示：『二、因無血液之
    酒精測試，無法了解當時是否有飲酒之情形』等字樣（見原審八十九年交易字第
    一四六號卷附該院八十九年五月二十三日 (八九)佳醫字第八九０四三七號函文)
    ，均無從為上訴人有利之證明，是上訴人此部分之辯解，要難憑採，併此敘明。
    參酌前開法條規定，上開請求即應減輕上訴人之賠償金額百分之七十。從而依過
    失相抵之法則，被上訴人得請求上訴人賠償之金額為九萬八千一百六十五元【計
    算式：（30125＋147090＋30000＋120000）ｘ0.3＝98165元（元以下四捨五入）
    】
七、綜上所述，被上訴人本於侵權行為損害賠償之法律關係，請求上訴人給付九萬八
    千一百六十五元，及自民事起訴狀繕本送達翌日即九十年三月九日起至清償日止
    ，按週年利率百分之五計算之利息，即有理由，應予准許，逾此部份之請求，則
    無理由，應予駁回。原審就超過上開應准許部分，為上訴人敗訴之判決，自有未
    洽。上訴意旨就此部分指摘原判決不當，求予廢棄改判，為有理由。至於上開應
    准許部分，原審判命上訴人給付，核無違誤，上訴意旨，就此部分，仍執陳詞，
    指摘原判決不當，求予廢棄，為無理由，應駁回其上訴。
八、本件事證已臻明確，二造其餘攻擊防禦方法，核與判決結果無關，爰不一一論列
    ，附此敘明。
九、據上論結，本件上訴人之訴為一部有理由、一部無理由，依民事訴訟法第四百四
    十九條第一項、第四百五十條、第七十九條但書，判決如主文。
中      華      民      國    九十二    年      四      月    二十二    日
                                    臺灣高等法院臺南分院民事第四庭
~B1審判長法官  林    金    村
~B2      法官  曾    平    杉
~B3      法官  袁    靜    文
右為正本係照原本作成。
不得上訴。
中      華      民      國    九十二    年      四      月    二十三    日
~B法院書記官  黃    文    生


司法院資訊處製作；財團法人民間司法改革基金會備份。
